【裁判字號】    90,訴,5
【裁判日期】    900411
【裁判案由】    分配表異議之訴
【裁判全文】
臺灣士林地方法院民事判決  九十年度訴字第五號
    原      告  乙○○
    訴訟代理人  吳宜財律師
    被      告  甲○○      住台北縣新店市○○路三八二巷二號二樓
    訴訟代理人  林文淵律師
右當事人間分配表異議之訴事件，本院判決如左：
    主    文
本院八十七年度執字第五六九九號拍賣抵押物強制執行事件，就被告所分配債權原本
新台幣壹佰伍拾萬元及利息新台幣伍拾參萬壹仟捌佰陸拾參元，分配金額新台幣壹佰
零陸萬伍仟玖佰參拾參元之分配表，應更正為債權原本新台幣玖拾肆萬元，利息零，
分配金額新台幣玖拾肆萬元。
確認被告對原告債權逾新台幣壹佰陸拾參萬壹仟貳佰壹拾陸元之債權不存在。
原告其餘之訴駁回。
訴訟費用由被告負擔二分之一，餘由原告負擔。
    事    實
一、原告方面：
  （一）聲明：(１)鈞院八十七年度執字第五六九九號拍賣抵押物強制執行事件，就
    被告所分配新台幣（以下同）一百五十萬元之債權額，應減為七十九萬元參與分
    配；(２)確認被告甲○○對原告債權逾七十九萬元之債權不存在。
  （二）陳述：原告於民國八十三年間對被告有八十萬元債務關係，原告除簽發等額
        本票一張給被告外，同時提供所有坐落台北市○○區○○段五小段六三八地
        號土地及其上建物即門牌台北市○○○路○段三十三號六樓房屋設定本金最
        高限額一百五十萬元之第二順位抵押權與被告以供擔保。原告迄八十五年五
        月十七日因未償還被告前述債務，兩造遂於是日簽訂協議書，同意以一百十
        萬元和解，而原告除已給付十五萬元給被告外，另於八十五年七月三日及同
        年八月十五日分別給付八萬元、八萬元，合計原告給付被告之金額為三十一
        萬元，故原告尚欠被告之金額應為七十九萬元，而鈞院民事執行處於所製作
        之強制執行金額計算書分配表記載被告之債權原本為一百五十萬元，顯有不
        合。又兩造關於前述和解金額既未於協議書為利息之約定，則被告並無利息
        請求權，而前述分配表中以年利百分之六計息亦不合法。再者，前述協議書
        所載一百十萬元，是本金八十萬元並計入利息三十萬元之結果，鈞院分配表
        上以一百五十萬元為計息，並不合法，兩造並無利息之約定，分配表上記載
        自八十三年十月十日起至八十九年九月四日止之計息，顯將八十三年至八十
        五年五月十六日之利息重覆計算，有背複利禁止原則。為此，依強制執行法
        第四十一條規定提起本訴，並訴請確認逾七十九萬元之債權不存在。
  （三）證據：提出協議書、收據、分配表各影本一份。
   二、被告方面：
   (一)聲明：駁回原告之訴。
   (二)陳述：
     １、原告於八十三年間積欠被告八十萬元債務，並提供其所有坐落台北市南港
         區○○段○○段六三八地號土地暨其上建物即門牌號碼台北市南港區○○
         ○路六段三十六號六樓房屋設定債權額壹佰伍拾萬元整之第二順位抵押權
         與被告以供擔保。惟迄八十五年五月十七日前原告均未償還被告上開債務
         本息，兩造遂於是日即八十五年五月十七日簽訂協議書，同意以一百一十
         萬元為和解金額，原告以一年時間償還被告，於每月二十五日以前還款八
         萬元，至八十六年四月二十五日以前還清（詳協議書第二、三條之約定）
         。不料，原告於簽訂協議書後，僅將應於八十五年五月二十五日前及八十
         五年六月二十五日前給付被告之各八萬元遲延至八十五年七月三日及同年
         八月十五日始各給付八萬元外，餘各期應給付款均無下文。
     ２、原被告兩造於成立協議時原告曾答應被告若其無依協議清償被告和解金額
         ，則和解金額依三分利計息（即每萬元每月利息三百元計算），此部分之
         約定雖無記載於協議書上，惟有在場之見証人李開敏代書親見聞，故原告
         積欠被告之本息，依年利率百分之二十計算至分配表計算利息至之八十九
         年九月四日止，共計為一百六十三萬一千二百一十六元，詳如下計算：
       1.85.07.25-89.09.04   本金80000元+80000x0.2÷365x1500日=145753元
       2.85.08.25-89.09.04   本金80000元+80000x0.2÷365x1469日=144394元
       3.85.09.25-89.09.04   本金80000元+80000x0.2÷365x1438日=143035元
       4.85.10.25-89.09.04   本金80000元+80000x0.2÷365x1408日=141720元
       5.85.11.25-89.09.04   本金80000元+80000x0.2÷365x1377日=140361元
       6.85.12.25-89.09.04   本金80000元+80000x0.2÷365x1347日=139046元
       7.86.01.25-89.09.04   本金80000元+80000x0.2÷365x1316日=137687元
       8.86.02.25-89.09.04   本金80000元+80000x0.2÷365x1285日=136328元
       9.86.03.25-89.09.04   本金80000元+80000x0.2÷365x1257日=135101元
       10.86.04.25-89.09.04   本金220000元+220000x0.2÷365x1226日=367791元
        合計：0000000元
  ３、再原告於與被告成立協議之是日之所以交付十五萬元給陳道實，係為清償陳道
      實代原告清償原告應給付張德維之十萬元，及陳道實代原告給付是日撰寫協議
      書之李開敏代書費用等金額，該筆十五萬元非給付被告，且支付原因亦非清償
      被告部分和解金額，上情除有陳道實匯款給張德維十萬元之匯款單為証外，另
      請求一併訊問証人李開敏，並請求傳訊陳道實及張德維到庭為証。
  ４、另原告原積欠被告八十萬元之本金及利息，惟兩造已於八十五年五月十七日達成
      協議，將該等利息全部計入本金，約定原告共計應清償被告一百一十萬元，則原
      告未依協議清償被告一百一十萬元，被告依約定請求原告給付利息，誠與民法第
      二０七條第一項利息不得滾入原本再生利息之規定有別（詳四十二年度台上字第
      一六０號、五十七年度台上字第三０二七號之裁判要旨）。
  ５、據上，原告積欠被告之本息（算至八十九年九月四日止）已達一百六十三萬一
      千二百一十六元，分配表以抵押權設定擔保之「債權額一百五十萬元」作為債
      權原本為分配並無違誤。
    理    由
一、原告主張：原告於民國八十三年間對被告有八十萬元債務關係，原告除簽發等額
    本票一張給被告外，同時提供所有坐落台北市○○區○○段五小段六三八地號土
    地及其上建物即門牌台北市○○○路○段三十三號六樓房屋設定抵押權一百五十
    萬元與被告以供擔保。原告迄八十五年五月十七日因未償還被告前述債務，兩造
    遂於是日簽訂協議書，同意以一百十萬元和解，而原告除已給付十五萬元給被告
    外，另於八十五年七月三日及同年八月十五日分別給付八萬元、八萬元，合計原
    告給付被告三十一萬元，故原告尚欠被告之金額應為七十九萬元，而鈞院民事執
    行處於所製作之強制執行金額計算書分配表記載被告之債權原本為一百五十萬元
    ，顯有不合。又兩造關於前述和解既未於協議書為利息之約定，則被告並無利息
    請求權，而前述分配表中以年利百分之六計息亦不合法。再者，前述協議書所載
    一百十萬元，是本金八十萬元並計入利息三十萬元之結果，鈞院分配表上以一百
    五十萬元為計息，並不合法，兩造並無利息之約定，分配表上記載自八十三年十
    月十日起至八十九年九月四日止之利息，顯將八十三年至八十五年五月十六日之
    利息重覆計算，有背複利禁止之規定等之事實，已據其提出協議書、收據、分配
    表影本各一份為證，被告對上述證據為真正，並不爭執，自可信為真實，惟被告
    以原告於簽訂協議書後，僅將應於八十五年五月二十五日前及八十五年六月二十
    五日前給付被告之各八萬元遲延至八十五年七月三日及同年八月十五日始各給付
    八萬元外，餘各期應給付款均無下文。兩造於成立協議時原告曾答應被告若其無
    依協議清償被告和解金額，則和解金額依三分利計息（即每萬元每月利息三百元
    計算），故原告積欠被告之本息，依年利率百分之二十計算至分配表計算利息至
    之八十九年九月四日止，共計為一百六十三萬一千二百一十六元，鈞院之分配表
    並無違誤等語，作為抗辯。
三、本院八十七年度執字第五六九九號拍賣抵押物強制執行事件，係拍賣原告所有系
    爭不動產，被告以第二順位抵押權人參與分配，經本院作成分配表後，原告對被
    告債權分配之金額有異議，原告在異議未終結前提出本件分配表異議之訴，經本
    院調閱上述執行卷，核程序上並無不合，先予敘明。
四、兩造間對於原告原積欠被告八十萬元之本金及利息，曾經於民國八十五年五月十
    七日和解成立，雙方同意債權總額一百一十萬元，原告以一年時間償還被告，每
    月二十五日以前還款八萬元，至八十六年四月二十五日以前，不足額一次補齊，
    雙方立有協議書附卷可憑，並為兩造所不爭執，自可信為真實，嗣原告依協議書
    分期清償共十六萬元，有收據影本一張附卷可證，且為兩造所不爭執，自亦可信
    屬實；原告另主張於成立協議時給付十五萬元，但為被告所否認，原告並未就此
    部分舉證，已不能認原告此部分主張屬實，況被告舉證人即書寫本件協議之代書
    李開敏到庭結證：當時被告所給付的新台幣十五萬元，五萬元部分是給付我的報
    酬及代書費此新台幣十萬元是償還陳道實的債務等語 (見本院九十年三月二十一
    日言詞辯論筆錄) ，更可見原告所稱給付十五萬元之部分，並非清償被告之欠款
    ，原告此部分之主張自不足採。是以本件兩造間之債權總餘額為九十四萬元
    (0000000元減160000元，餘940000元) ；而本件原告設定之抵押權，依土地及建
    物登記謄本之記載為「債權額新台幣一、五００、０００元」，利息及遲延利息
    欄係記載「無」，顯見利息、遲延利息不在抵押權擔保範圍內，從而本件兩造間
    所約定之抵押權擔保的範圍，僅餘債權九十四萬元，原告主張原告欠被告七十九
    萬元，被告之債權應以七十九萬元列入分配，雖不足採，但本院執行處之上述分
    配表將本件被告之債權以一百五十萬元，並加上利息  (五三一、八六三元)列入
    分配，亦有不合，被告之債權應減為九十四萬元列入分配，始為正確，爰判決如
    主文第一項所示。
五、原告另請求確認被告對原告之債權逾七十九萬元之債權不存在部分，經查原告原
    積欠被告八十萬元之本金及利息，經兩造於八十五年五月十七日達成協議，將該
    等利息全部計入本金，約定原告共計應清償被告一百一十萬元，原告以一年時間
    償還被告，每月二十五日以前還款八萬元，至八十六年四月二十五日以前，不足
    額一次補齊，雙方立有協議書，已如前述，惟被告主張除書面之記載外，原告曾
    答應被告若其無依協議清償被告和解金額，則和解金額依三分利計息（即每萬元
    每月利息三百元計算）等情，此是否可採，尚待審酌，而本件經協議書之見証人
    李開敏代書到場證稱：「那協議書是我製作沒錯。當時雙方是在我代書事務所內
    作成的協議書，當時原告乙○○自己有說她目前無錢，她一定會償還被告甲○○
    債務，如果她未償還債務時她願意給付利息三分給被告。：：(問證人李開敏：
    為何書面上不記載原告應給被告三分利息約定？) 是原告乙○○自己在場要求違
    約金的利息三分不要寫在不動產設定契約書上，她說一定會給付。」本件證人與
    兩造並非故舊，亦無恩怨，所稱自可信為實，而原告於協議後，分別於八十五年
    七月三日及同年八月十五日分別給付八萬元、八萬元，其餘則並未給付，已如前
    述，顯見原告未依約償還債務，原告即應依雙方口頭之約定給付被告三分利息，
    至於原告主張兩造協議書所載一百十萬元已計入利息三十萬元，如再加利息，有
    背複利禁止原則云云，惟按「民法第二百零七條第一項所謂利息不得滾入原本再
    生利息，係限制債權人一方行為，將遲付之利息滾入原本，若經債權債務雙方之
    同意，約定將以前遲付之利息滾入原本，並已由實物之借貸更改為金錢之借貸者
    ，其更改前之利息，已變為更改後之原本，自不受該條規定之限制。」最高法院
    四十一年台上字第一一０五號著有判例，本件雙方同意將以前所欠利息滾入原本
    ，而以一百十萬元計，又約定如未依約分期清償，原告願付三分利息，依前開判
    例所示，此項約定並非民法第二百零七條第一項規定限制範圍內，原告上述主張
    自不足採。又被告對於本件利息，自承願依本金八十萬元，按年利率百分之二十
    計算至八十九年九月四日止  (即拍定人繳款之日止)，則本件兩造間之債權債務
    ，共計為一百六十三萬一千二百一十六元，詳如下計算：
   1.85.07.25-89.09.04   本金80000元+80000x0.2÷365x1500日=145753元
   2.85.08.25-89.09.04   本金80000元+80000x0.2÷365x1469日=144394元
   3.85.09.25-89.09.04   本金80000元+80000x0.2÷365x1438日=143035元
   4.85.10.25-89.09.04   本金80000元+80000x0.2÷365x1408日=141720元
   5.85.11.25-89.09.04   本金80000元+80000x0.2÷365x1377日=140361元
   6.85.12.25-89.09.04   本金80000元+80000x0.2÷365x1347日=139046元
   7.86.01.25-89.09.04   本金80000元+80000x0.2÷365x1316日=137687元
   8.86.02.25-89.09.04   本金80000元+80000x0.2÷365x1285日=136328元
   9.86.03.25-89.09.04   本金80000元+80000x0.2÷365x1257日=135101元
   10.86.04.25-89.09.04   本金220000元+220000x0.2÷365x1226日=367791元
    合計0000000元
    是以本件被告對於原告債權，包括分配表應列入之九十四萬元之債權在內，應係
    一、六三一、二一六元，原告訴請確認逾七十九萬元之債權不存在，無理由之部
    分，應予駁回，有理由之部分，判決如主文第二項所示。
六、據上論結，原告之訴為一部有理由，一部無理由，依民事訴訟法第七十九條但書
    判決如主文。
中      華      民      國    九十      年      四      月    十一     日
                                    臺灣士林地方法院民事第二庭
~B法      官  俞慧君
右為正本係照原本作成。
如對本判決上訴須於判決送達後廿日內向本院提出上訴狀。
中      華      民      國    九十      年      四      月     十二    日
~B法院書記官  黃建新


司法院資訊處製作；財團法人民間司法改革基金會備份。
